【裁判字號】    95,訴,366
【裁判日期】    950602
【裁判案由】    強盜
【裁判全文】
臺灣臺南地方法院刑事判決               95年度訴字第366號
公  訴  人  臺灣臺南地方法院檢察署檢察官
被      告  乙○○
指定辯護人  蘇暉律師
上列被告因強盜案件，經檢察官提起公訴（九十五年度偵字第
二八○九號），本院判決如下：
    主  文
乙○○攜帶兇器，以脅迫至使不能抗拒，而取他人之物未遂，處
有期徒刑貳年，緩刑肆年，緩刑期內付保護管束。扣案之西瓜刀
壹把（含木製刀鞘壹個），沒收之。
    事  實
一、乙○○因長期失業缺錢花用，遂基於為自己不法所有之意圖
    ，於民國九十五年一月二十六日晚間十時許起，攜帶套有木
    製刀鞘，而全長二十八點八公分、刀刃長二十四點八公分、
    刀刃處並為鐵質所製且已開鋒，若持以行兇客觀上足對人之
    生命、身體、安全構成威脅，為其所有具有危險性可供兇器
    使用之西瓜刀一把，將之與身體平行夾於腰際處，並以外套
    遮掩，先後佯裝購物而進出臺南市○○路一五八之二號「Ｓ
    ＴＯＰ超商」多次，其間並結帳購買店內一瓶礦泉水及取走
    一份「小兵立大功」之免費廣告刊物後離去，嗣又返回店內
    數次，向店員陳佩妤表示因經濟狀況不佳，欲向陳佩妤商借
    其個人或收銀機內之金錢，然為陳佩妤所拒後，於最後一次
    進入店內時，即向陳佩妤恫嚇稱：「我知道拿刀搶錢罪很重
    ，我是逼不得已的」、「如果我硬要拿」等語，並將右手置
    於腰際握住上開置於外套內之西瓜刀作勢脅迫陳佩妤，而使
    陳佩妤認其握有不明兇器，致使陳佩妤心生畏懼而打電話報
    警處理，乙○○見狀即遂在未取得任何財物下，倉皇逃離現
    場，而強盜未遂。嗣為警於同日晚間十一時五十五分許，在
    臺南市○區○○路一五四號文華市場前查獲，並於上址二樓
    扣得前開西瓜刀一把，因而查獲上情。
二、案經臺南市警察局第六分局報請臺灣臺南地方法院檢察署檢
    察官偵查起訴。
    理  由
一、訊據被告乙○○對於上揭時、地以前揭脅迫方式強盜「ＳＴ
    ＯＰ超商」內店員陳佩妤未遂之犯行，迭於警詢時、偵查中
    及本院審理時坦承不諱。核與被害人陳佩妤於警詢時、偵查
    中及本院審理時所為之證言相符，復有照片四幀附卷可稽，
    並有被告作案時所用之西瓜刀一把扣案可稽。綜上開所查事
    證，足認被告自白核與事實相符，本件事證明確，被告犯行
    洵堪認定。
二、本案被告指定辯護人雖為被告辯護稱：本案被害人陳佩妤於
    被告犯案時，尚可打電話報警，故被告施用之威嚇行為，對
    被害人並未達不能抗拒之程度，本案被告之犯行應屬恐嚇取
    財行為等語。然按，刑法第三百二十八條第一項所稱之「脅
    迫」，係指對人且足以抑制其抵抗程度之惡害通知行為；亦
    即以威嚇加之於被害人，使其精神上產生恐怖之心裡。次按
    強盜罪之強暴、脅迫，祇須抑壓被害人之抗拒或使被害人身
    體上、精神上，處於不能抗拒之狀態為已足，其暴力縱未與
    被害人身體接觸，仍不能不謂有強暴、脅迫行為；縱令被害
    人實際無抗拒行為，仍於強盜罪之成立，不生影響（最高法
    院二十二年度上字第三一七號、三十年度上字第三○二三號
    判例參照）。另按強盜罪之強暴、脅迫，以所施用威嚇之程
    度，客觀上足以壓抑被害人之意思，至使不能抗拒為已足。
    至施用之威嚇手段，客觀上是否足以壓抑被害人之意思自由
    ，應依一般人在同一情況下，其意思自由是否因此受壓制為
    斷，不以被害人之主觀意思為準（最高法院八十七年度臺上
    字第三七○五號可資參照）。查被告於屢次進入案發超商向
    被害人商界及個人及收銀機裡之現金未果，即向陳佩妤恫嚇
    稱：「我知道拿刀搶錢罪很重，我是逼不得已的」、「如果
    我硬要拿」等語，並將右手置於腰際握住上開置於外套內之
    西瓜刀作勢脅迫陳佩妤，而使被害人陳佩妤認其握有不明兇
    器之行為，應屬脅迫行為無訛，雖被害人陳佩妤當時未因此
    交付財物，並立即以電話報警，惟參酌上揭見解，意思自由
    是否因此受抑制之判斷，既然應以一般人在同一情況下為斷
    ，而不以被害人之主觀意思為準，參酌被告既係一之年輕男
    子，而案發時又係屬夜間人群往來較少之際，案發超商內除
    被害人陳佩妤及其女性友人外即無其他客人，依當時被害人
    所處之客觀環境觀察，於被告表明係要持刀搶錢，並將右手
    作勢握住外套內不明物體之情形下，已足令一般人接收到被
    告外套內所藏之不明物體應屬刀械，且如被害人仍不交出財
    物，則被告將出示該刀械威脅被害人生命、身體之安全等之
    訊息，是於此情形下，被告所為之上開不法手段，當足以抑
    制通常人之抗拒，並壓抑其之意思自由，而達不能抗拒之程
    度，其行為自已該當強盜罪之脅迫犯行，是被告之指定辯護
    人上開見解，應屬有誤，在此敘明。
三、按所謂兇器，其種類並無限制，凡客觀上足對人之生命、身
    體、安全構成威脅，具有危險性之兇器均屬之，且祇須行竊
    時攜帶此種具有危險性之兇器為已足，並不以攜帶之初有行
    兇之意圖為必要（最高法院七十九年臺上字第五二五三號判
    例參照）；查經本院勘驗被告持以犯本案強盜案件之西瓜刀
    一把，全長約二十八點八公分、刀刃長二十四點八公分、刀
    刃處並為鐵質所製且已開鋒等情，業經本院於審理時當庭勘
    驗，並有審理筆錄附卷可稽，若持以行兇，客觀上足以對人
    之身體、生命構成威脅，具有殺傷力，顯屬當屬刑法第三百
    二十一條第一項第三款所稱兇器之一種。又按強盜罪之既遂
    與否，以已未得財為標準，若僅施用強暴、脅迫等手段，而
    未取得財物者，仍應以未遂論（最高法院二十三年非字第八
    五號、二十一年度上字第八九二號判例參照）。查本件被告
    既已著手於攜帶兇器強盜之加重強盜行為，已如前述，然既
    因為店員報警即自行逃離現場而未取得財物，即應認被告係
    屬加重強盜未遂，是核被告所為，係為刑法第三百二十八條
    第一項之強盜罪，而有同法第三百二十一條第一項第三款之
    情形，而係犯刑法第三百三十條第一項、第二項之攜帶兇器
    強盜未遂罪。被告已著手於攜帶兇器強盜行為之實施，未生
    得財之結果，屬未遂犯，依刑法第二十六條前段之規定，應
    按既遂犯之刑度減輕其刑。又犯罪之情狀可憫恕者，得酌量
    減輕其刑，刑法第五十九條亦定有明文，此必須犯罪另有「
    特殊之原因與環境」等等，在客觀上足以引起一般同情，認
    為即予宣告法定低度刑期猶嫌過重者，始有其適用，有最高
    法院四十五年台上字第一三六一號判例可資參酌。另最高法
    院七十年度第六次刑事庭長會議決議：刑法第五十九條規定
    ，犯罪之情狀可憫恕者，得酌量減輕其傾，同法第五十條規
    定，科刑時應審酌一切情狀，尤應注意左列事項（共十款）
    為科刑重輕之標準，兩條適用上固有區別，惟所謂「犯罪之
    情狀」與「一切情狀」，並非有截然不同之領域，於裁判上
    審酌其刑時，應就犯罪一切情狀（包括第五十七條所列十款
    事項），予以全盤考量，審酌其犯罪有無可憫恕之事由，以
    為判斷，故適用第五十九條酌量減輕其刑時，並不排除第五
    十七條所列十款事由之審酌，惟其程度應達於確可憫恕，始
    可予以酌減。經查，本件被告並無前科，有臺灣高等法院被
    告全國前案紀錄表及臺灣臺南地方法院檢察署刑案資料查註
    紀錄表各一份附卷可按，足見其素行良好，而被告自小即因
    家境不佳，故父母始終未曾讓其就學，再參酌被告並無其他
    兄弟姊妹，是被告於此種生長環境下，當已對其身心發展產
    生諸多負面之不良影響，而被告既因從未就學，業已造成其
    尋找工作之困難，是在其長期失業且家中經濟貧困之環境下
    ，其在無任何前案記錄之情形下犯下本案強盜犯行，應屬一
    時失慮始誤觸法網，再參諸被告本案雖隨身攜帶西瓜刀前往
    犯案，然其多次出入超商內，除購物及索取免費刊物外，在
    為強盜行為前，猶仍先向被害人商借金錢，且在強盜過程中
    ，除未以強硬口氣威嚇被害人外，且其於案發過程中將西瓜
    刀一直藏於外套中，並未出示予被害人，且於犯案過程中一
    直發抖，並任由被害人打電話報警，且於未取得任何財物下
    自行離去，顯見其犯意不堅，且對被害人亦無任何傷害之意
    ，而被害人經此過程後，在被告未為任何賠償及實質道歉之
    情形下，猶仍表示願意原諒被告，顯見本次被告行為對被害
    人心理並未造成太大傷害，及從被告之犯罪動機、目的、犯
    罪時所受刺激、犯罪之手段、犯人之品行、智識程度、犯罪
    所生之危險及損害、犯罪後之態度等一切情狀考量，均屬情
    狀良好，本應從法定最低度刑即有期徒刑七年加以審酌考量
    ，經依未遂規定減輕其刑，其法定最低度刑即為有期徒刑三
    年六月，以被告從無任何前科，第一次犯罪即受如此重刑，
    雖屬咎由自取，然參酌上情，若仍處以上開之最低度刑，在
    個案情形，客觀上尚嫌過重，情輕法重，確實情有可憫，綜
    合被告整個犯罪前後過程，其罪應罰但其情可恕，已達堪以
    憫恕的程度，爰引用刑法第五十九條之規定，酌減輕情形，
    並遞減其刑。是爰審酌上開情狀，從輕量處如主文所示之刑
    。又被告未曾受有期徒刑以上刑之宣告，有前開臺灣高等法
    院被告全國前案紀錄表及臺灣臺南地方法院檢察署刑案資料
    查註紀錄表各一份附卷可按，其經此罪刑宣告之教訓後，當
    知所警惕而無再犯之虞，本院認對其所宣告之刑以暫不執行
    為適當，爰併諭知緩刑四年，以勵自新，惟為使被告仍能有
    所警惕，併依刑法第九十三條第一項於宣告於緩刑期內付保
    護管束。又扣案之供被告犯本案強盜案件所用之西瓜刀一把
    （含木製刀鞘一個），係屬被告所有之物，業據被告供承在
    卷，爰依刑法第三十八條第一項第二款之規定宣告沒收。另
    扣案之黑色手套一雙，係被告用以禦寒所用，且被告於犯案
    時並未穿戴於手上，而與本案無涉，自毋庸對該手套為沒收
    之諭知，併此敘明。
據上論斷，應依刑事訴訟法第二百九十九條第一項前段，刑法第
三百三十條第二項、第一項、第二十六條前段、第五十九條、第
七十四條第一款、第九十三條第一項、第三十八條第二款，判決
如主文。
本案經檢察官甲○○到庭執行職務。
中    華    民    國    95    年    6     月     2    日
                  刑事第九庭    審判長法  官  蔡奇秀
                                      法  官  黃欣怡
                                      法  官  楊佳祥
以上正本證明與原本無異。
如不服本判決應於送達後十日內向本院提出上訴狀（應附繕本）
。
                                      書記官  黃瓊蘭
中    華    民    國    95    年    6     月     2    日
附錄論罪科刑實體法條文：
中華民國刑法第三百三十條
犯強盜罪而有第三百二十一條第一項各款情形之一者，處七年以
上有期徒刑。
前項之未遂犯罰之。


司法院資訊處製作；財團法人民間司法改革基金會備份。
